【裁判字號】    98,訴,1688
【裁判日期】    990105
【裁判案由】    商業會計法等
【裁判全文】
臺灣高雄地方法院刑事判決              98年度訴字第1688號
公  訴  人  臺灣高雄地方法院檢察署檢察官
被      告  甲○○原名唐恆雄.
            丁○○
上列被告因商業會計法等案件，經檢察官提起公訴（98年度偵字
第18238 、28895 號），本院判決如下：
    主  文
甲○○公司負責人，為納稅義務人以不正當方法逃漏稅捐，處有
期徒刑陸月，如易科罰金，以新臺幣壹仟元折算壹日，減為有期
徒刑月，如易科罰金，以新臺幣壹仟元折算壹日。
丁○○免訴。
    事  實
一、甲○○（原名唐恆雄）實際負責址設高雄市○○區○○街16
    號銓錮企業有限公司（下稱銓錮公司）之業務，而為銓錮公
    司之實際負責人，至銓錮公司則為依法應申報、繳納營業稅
    之納稅義務人。詎甲○○明知銓錮公司與興隆合工程有限公
    司（下稱興隆合公司）間並無實際交易之事實，竟於民國95
    年9 或10月間，透過自稱「阿輝」之成年男子介紹，向某真
    實姓名、年籍不詳之成年人，購買興隆合公司所開立如附表
    所示之不實統一發票共9 張，充作詮錮公司之進項憑證，以
    扣抵銷項稅額而申報當期營業稅，而藉由購買不實統一發票
    以虛增進項營業稅額之不正當方法，為銓錮公司逃漏當期應
    納營業稅達新臺幣（下同）24萬1,451 元，足生損害於稅捐
    稽徵機關對於稅捐稽徵及核課管理之正確性。
二、案經臺灣高雄地方法院檢察署檢察官自動檢舉偵查起訴。
    理  由
壹、證據能力方面
    本判決所引用之證據資料（詳後引用之各項證據），其中係
    屬傳聞證據部分，縱無刑事訴訟法第159 條之1 至第159 條
    之4 或其他規定之傳聞證據例外情形，亦因被告甲○○、丁○○及檢察官均已明示同意作為證據使用，且本院審酌卷內
    並無事證顯示各該陳述之作成時、地與週遭環境，有何致令
    陳述內容虛偽、偏頗之狀況後，也認為適當，依刑事訴訟法
    第159 條之5 第1 項之規定，為傳聞法則之例外，應有證據
    能力。
貳、實體方面
一、訊據被告甲○○就其為銓錮公司之實際負責人，且曾於95年
    9 或10月間，購入如附表所示之不實統一發票，充作詮錮公
    司之進項憑證，以扣抵銷項稅額而申報當期營業稅，而為銓
    錮公司逃漏當期應納營業稅達24萬1,451 元各情均坦承不諱
    ，核與丁○○於98年8 月3 日檢察事務官詢問時陳稱：我只
    是銓錮公司的掛名負責人，當初是表哥甲○○要我掛名的，
    公司也是甲○○所有的（臺灣高雄地方法院98年度偵字第18
    238 號偵查卷宗，下稱偵卷第117 頁），及證人丙○○於本
    院審理中證稱：我於95年10月至96年6 月間，任職於銓錮公
    司，擔任文書處理工作，公司業務都是被告甲○○指示的（
    本院訴字卷第17至18頁）各等語相符，並有營業稅稅籍資料
    查詢作業（偵卷第79頁）、財政部高雄市國稅局欠稅總歸戶
    查詢情形表（偵卷第80頁）、銓錮公司95年10月營業人銷售
    額與稅額申報書（偵卷第83頁）、進項來源明細（偵卷第82
    頁）、營業人進銷項交易對象彙加明細表（偵卷第84頁）、
    申報書跨中心查詢（偵卷第85頁）、營業稅年度資料查詢進
    銷發票字軌號碼明細（偵卷第86頁）、銓錮公司基本資料查
    詢（偵卷第120 頁）、財政部高雄市國稅局小港稽徵所98年
    8 月17日財高國稅港營業字第0980004788號函（偵卷第149
    頁）、統一發票之開立年月日、字軌號碼、銷售額、稅額列
    表（偵卷第17頁反面）在卷可稽，足認被告甲○○首開自白
    合於事實，可資採信，本部分犯行事證明確，應依法論科。
二、查95年9 月間有效施行之稅捐稽徵法第47條原規定：「本法
    關於納稅義務人、扣繳義務人及代徵人應處徒刑之規定，於
    左列之人適用之：一、公司法規定之公司負責人。二、民法
    或其他法律規定對外代表法人之董事或理事。三、商業登記
    法規定之商業負責人。四、其他非法人團體之代表人或管理
    人。」惟該條已於98年5 月27日修正公布，明定「（第1 項
    ）本法關於納稅義務人、扣繳義務人及代徵人應處徒刑之規
    定，於左列之人適用之：一、公司法規定之公司負責人。二
    、民法或其他法律規定對外代表法人之董事或理事。三、商
    業登記法規定之商業負責人。四、其他非法人團體之代表人
    或管理人。（第2 項）前項規定之人與實際負責業務之人不
    同時，以實際負責業務之人為準。」，並自98年5 月29日施
    行。從而隨稅捐稽徵法第47條第2 項之增列，足認關於納稅
    義務人、扣繳義務人及代徵人應處徒刑而由「負責人」代罰
    時，代罰之對象，已修正限縮為實際負責業務之人，亦即代
    罰對象應以實際負責人為限，至未參與業務經營之登記負責
    人，不復為代罰之對象，則經新舊法比較之結果，自以新法
    即裁判時法之規定，較為限縮而屬有利，而應適用之。又新
    舊法就徒刑代罰對象之範圍，既因稅捐稽徵法第47條第2 項
    之增列而有變動（限縮），自屬行為後法律有變更，而非僅
    係文字修正，而應有新舊法比較適用之問題，尚不得以新舊
    法之適用結果，對被告甲○○並無有利或不利之情形，導果
    為因，遽謂本案並無法律之變更（最高法院96年度臺上字第
    3773、7688號判決意旨參照），先予指明。
三、按法人與實際負責法人業務人之人，亦即實際負責人，二者
    在法律上要屬不同之人格主體。公司實際負責人代表公司所
    為之行為，除法律有明文規定由其自負責任者外，應由公司
    負責。依刑法之一般原理，犯罪主體固應與刑罰主體一致，
    即僅犯罪行為人始負刑事責任；惟立法者為適應社會經濟之
    需要，擴大企業組織活動之範圍，而制定有各種行政法規，
    且為達成行政目的，對於違反其命令或禁止之企業組織者甚
    設有刑罰規定，其處罰之型態略分為三種：(一)兩罰責任：行
    為人與法人同負其責。(二)自己責任：由實際行為人自負其責
    。(三)轉嫁責任：轉嫁其責任於他人代罰。稅捐稽徵法第47條
    之規定，即為轉嫁責任之型態，而在性質上核與因法人犯罪
    ，致法人實際負責人與法人同時被獨立處罰之兩罰情形，並
    不相同。法人之實際負責人雖因法人責任轉嫁而代罰，惟觸
    犯稅捐稽徵法第41條罪之犯罪主體，仍為法人，而非係屬自
    然人之實際負責人，僅因法人於事實上無從擔負自由刑之責
    任，基於刑事政策之考慮，將應對法人處以徒刑之規定，轉
    嫁係屬自然人之法人實際負責人（最高法院96年度臺上字第
    5520號判決意旨參照）。查銓錮公司為依法應繳納營業稅之
    納稅義務人，而該公司之實際負責人即被告甲○○，於95年
    9 或10月間，藉由購買附表所示不實統一發票以虛增進項營
    業稅額之不正當方法，逃漏銓錮公司應納之24萬1,451 元營
    業稅，俱如前述，則銓錮公司所為，乃係犯稅捐稽徵法第41
    條之納稅義務人以不正當方法逃漏稅捐罪，且就該罪應處徒
    刑之規定，應依稅捐稽徵法第47條第1 項第1 款、第2 項規
    定，轉嫁予被告甲○○代罰之；又被告甲○○既非以不正當
    方法逃漏稅捐罪之主體而僅為代罰對象，自無所謂與其他人
    成立共同正犯可言。公訴人就被告甲○○所為論以稅捐稽徵
    法第43條第1 項之幫助逃漏稅捐罪，及謂被告甲○○與出售
    附表所示不實統一發票之人間具有犯意聯絡、行為分擔，而
    為共同正犯，均尚有違誤，惟本院認明被告甲○○係銓錮公
    司實際負責人，且藉由不正當方法逃漏銓錮公司應納營業稅
    等事實，俱核與公訴意旨相同，本院自當變更法條予以審理
    。
四、本院審酌被告甲○○擔任銓錮公司之實際負責人，縱欲節省
    銓錮公司應納稅捐，本應依循正軌為之，詎竟藉由購買不實
    統一發票以虛增進項營業稅額之不正當方法，為銓錮公司逃
    漏應納營業稅，自足生損害於稅捐稽徵機關對於稅捐稽徵及
    核課管理之正確性，另亦害及稅賦之公平性。惟念被告甲○○就其代表（為）銓錮公司所為之逃漏營業稅犯行，全然坦
    承不諱，而深具悔意，再參以本案銓錮公司逃漏營業稅之金
    額為24萬1,451 元，所生危害尚非甚重等一切情狀，爰量處
    如主文第1 項所示之刑，並諭知以1,000 元折算1 日之易科
    罰金折算標準。又本案之犯罪時間乃在96年4 月24日之前，
    且所處罪刑經核均合於中華民國九十六年罪犯減刑條例規定
    ，本院自應依該減刑條例，減主文第1 項所示宣告刑之二分
    之一，並諭知同前之易科罰金折算標準。
、被告甲○○不另為無罪諭知之部分
一、公訴意旨復謂被告甲○○別曾將附表所示不實統一發票之相
    關事項，記入銓錮公司之帳冊，而另涉及商業會計法第71條
    第1 款之以明知為不實之事項而記入帳冊罪嫌等語。
二、按犯罪事實應依證據認定之，無證據不得認定犯罪事實；如
    不能證明被告犯罪者，應諭知無罪之判決，刑事訴訟法第15
    4 條第2 項、第301 條第1 項分別定有明文。又依刑事訴訟
    法第161 條第1 項規定，檢察官對於起訴之犯罪事實，仍應
    負提出證據及說服之實質舉證責任。倘其所提出之證據，不
    足為被告有罪之積極證明，或其指出證明之方法，無從說服
    法院以形成被告有罪之心證，基於無罪推定之原則，自應為
    被告無罪判決之諭知（最高法院92年臺上字第128 號判例意
    旨參照）。
三、公訴人認定被告甲○○具有將附表所示不實統一發票之相關
    事項，記入銓錮公司帳冊之犯行，應係以卷附之銓錮公司95
    年10月營業人銷售額與稅額申報書（偵卷第83頁），茲為唯
    一之論據。惟姑不論營業稅人是否如期申報營業稅，與營業
    人是否備置帳冊且詳予記載，本核屬二事，原不能單憑行為
    人曾如期申報營業稅，及於申報之際乃曾虛增進項稅額等事
    實，遽予推論行為人必亦具將虛增進項稅額相關事項，不實
    記入帳冊之犯行。再者，茲經本院訊問於95年10月至96年6
    月間，任職於銓錮公司擔任文書處理工作之證人丙○○，其
    亦證稱：我任職銓錮公司之工作內容包括管帳，也就是將公
    司取得之統一發票及單據交予委外之會計人員代為申報稅捐
    ，但我未曾親眼見過銓錮公司之帳冊，也不確定銓錮公司是
    否備置有帳冊等語明確（本院訴字卷第17至18頁），則銓錮
    公司是否確備置有帳冊？及被告甲○○又是否確於其內記入
    將附表所示不實統一發票之相關事項？俱尚屬有疑，本院自
    更無由率為被告甲○○不利之認定。
四、綜上，依公訴人所提之事證，尚不足使本院信被告甲○○確
    有以明知為不實事項而記入帳冊之犯行，揆諸首開法文規定
    及說明，本院原應就此部分為無罪之判決，惟因公訴人認此
    部分如成立犯罪，核與被告甲○○前經本院論科之部分，應
    具有一罪關係（起訴書論罪欄既未指明應分論併罰，顯係以
    一罪關係起訴），本院就此爰不另為無罪之諭知。
肆、被告丁○○免訴部分
一、公訴意旨略以：被告丁○○係銓錮公司之登記負責人，緣該
    公司實際負責人即被告甲○○在欠缺實際交易事實之情況下
    ，於95年9 或10月間購入附表所示之不實統一發票作為詮錮
    公司之進項憑證以扣抵銷項稅額而申報營業稅，而以虛增進
    項稅額之不正當方法，使納稅義務人銓錮公司逃漏營業稅24
    萬1,451 元，足生損害於稅捐稽徵機關對於稅捐稽徵及核課
    管理之正確性。因認被告丁○○涉犯稅捐稽徵法第41條之罪
    等語。
二、按被告行為後，因刑法法律之變更，致其規定之犯罪構成要
    件變更而有擴張或限縮時，必其行為同時該當修正前、後法
    律所定之犯罪構成要件，均應予科處刑罰時，始生刑法第2
    條第1 項之比較適用問題。故倘被告之行為，依行為時之法
    律規定，應成立犯罪，但依裁判時之法律已不加處罰者，即
    屬「犯罪後之法律已廢止其刑罰」之範疇，應依刑事訴訟法
    第302 條第4 款之規定諭知免訴（最高法院97年度臺上字第
    5815號判決意旨參照）。
三、訊據被告丁○○固坦承其於95年9 月間係銓錮公司登記負責
    人之事，惟否認有何違反稅捐稽徵法第41條之犯行，並辯稱
    ：我係出於表兄即被告甲○○之請託，方應允充任銓錮公司
    之登記負責人，但我實際上並未經手任何公司業務，對於公
    司內部情形均不清楚等語。
四、經查：
  (一)證人甲○○於98年8 月3 日檢察事務官詢問時陳稱：我因為
    個人曾有票信瑕疵，所以央請被告丁○○充任銓錮公司之登
    記負責人。銓錮公司起初是由我及股東蔡鴻慈負責經營，但
    我與蔡鴻慈拆夥時，蔡鴻慈並未將帳務交接清楚，我才私自
    透過「阿輝」購買附表所示之不實統一發票，交易當時也只
    有我、「阿輝」及賣方共3 人在場，被告丁○○及其他人對
    於此事均不知情等語綦詳（偵卷第143 至144 頁）；而證人
    丙○○於本院訊問中也另證稱：銓錮公司之登記負責人雖為
    被告丁○○，但業務均由被告甲○○負責指示，且我於任職
    銓錮公司之8 個月期間內，未曾在公司內外見到被告丁○○
    ，也不曾製作過被告丁○○之薪資資料等語明確（本院訴字
    卷第17至18頁）。本院經核證人甲○○、丙○○關於被告丁○○未曾實際參與銓錮公司業務經營等所述，相互一致而無
    齟齬，且復查無該2 位證人有何曲辭迴護被告丁○○之動機
    ，足認該2 位證人前開所述俱屬實在，則被告丁○○雖係銓
    錮公司之登記負責人，但並未經手該公司之業務，實際負責
    綜理該公司業務者，乃另有被告甲○○其人，且有關銓錮公
    司以附表所示之不實統一發票作95年10月當期營業稅進貨憑
    證乙節，被告丁○○並未參與，亦不知情，應足認定。
  (二)查稅捐稽徵法第47條於98年5 月修正、施行之詳情已如前述
    ，質言之，如納稅義務人係屬公司組織，而該公司於登記負
    責人之外，別有實際負責業務之人時，該公司之登記負責人
    ，已不復為修正後稅捐稽徵法第47條規定之轉嫁代罰對象。
    查被告丁○○雖係銓錮公司之登記負責人，但尚非實際負責
    公司業務之人，銓錮公司之實際負責人乃係被告甲○○，有
    關銓錮公司以附表所示不實統一發票充作進項憑證以扣抵銷
    項稅額而申報95年10月當期營業稅部分，被告丁○○並不知
    情等節，已如前述，則依98年5 月27日修正公布，同月29日
    生效之稅捐稽徵法第47條第2 項之規定，其構成要件變更而
    有限縮，已廢止不負責實際業務之登記負責人之刑罰（代罰
    責任），從而本院自應諭知被告丁○○免訴之判決（即如主
    文第2 項所示）。
據上論斷，應依刑事訴訟法第299 條第1 項前段、第300 條、第
302 條第4 款，稅捐稽徵法第47條第1 項第1 款、第2 項、第41
條，刑法第2 條第1 項、第11條前段、第41條第1 項前段，中華
民國九十六年罪犯減刑條例第2 條第1 項第3 款、第7 條，判決
如主文。
本案經檢察官乙○○到庭執行職務。
中    華    民    國    99    年    1     月    5     日
                  刑事第十一庭  審判長法  官  黃三友
                                      法  官  陳億芳
                                      法  官  莊珮吟
以上正本證明與原本無異。
如不服本判決應於收受判決後10日內向本院提出上訴書狀，並應
敘述具體理由。其未敘述上訴理由者，應於上訴期間屆滿後20日
內向本院補提理由書(均須按他造當事人之人數附繕本)「切勿逕
送上級法院」。
中    華    民    國    99    年    1     月    5     日
                                      書記官  鍾淑美
┌───────────────────────────────┐
│附表：銓錮公司取得之興隆合公司名義所開立不實統一發票          │
├────────┬──────────┬─────┬─────┤
│統一發票字軌號碼│銷售額（新臺幣‧元）│逃漏稅額  │開立年月日│
├────────┼──────────┼─────┼─────┤
│PU00000000      │557,960             │27,898    │95年9 月  │
├────────┼──────────┼─────┼─────┤
│PU00000000      │358,270             │17,914    │95年9 月  │
├────────┼──────────┼─────┼─────┤
│PU00000000      │724,350             │36,218    │95年9 月  │
├────────┼──────────┼─────┼─────┤
│PU00000000      │388,420             │19,421    │95年9 月  │
├────────┼──────────┼─────┼─────┤
│PU00000000      │482,600             │24,130    │95年9 月  │
├────────┼──────────┼─────┼─────┤
│PU00000000      │715,800             │35,790    │95年9 月  │
├────────┼──────────┼─────┼─────┤
│PU00000000      │653,800             │32,690    │95年9 月  │
├────────┼──────────┼─────┼─────┤
│PU00000000      │558,200             │27,910    │95年9 月  │
├────────┼──────────┼─────┼─────┤
│PU00000000      │389,600             │19,480    │95年9 月  │
├────────┼──────────┼─────┼─────┤
│總        計    │4,829,000           │241,451   │          │
└────────┴──────────┴─────┴─────┘
◎附錄本案所犯法條：
《稅捐稽徵法第41條》
納稅義務人以詐術或其他不正當方法逃漏稅捐者，處5 年以下有
期徒刑、拘役或科或併科新臺幣6 萬元以下罰金。
《稅捐稽徵法第47條》
本法關於納稅義務人、扣繳義務人及代徵人應處徒刑之規定，於
下列之人適用之：
一、公司法規定之公司負責人。
二、民法或其他法律規定對外代表法人之董事或理事。
三、商業登記法規定之商業負責人。
四、其他非法人團體之代表人或管理人。
前項規定之人與實際負責業務之人不同時，以實際負責業務之人
為準。

司法院資訊處製作；財團法人民間司法改革基金會備份。
